【裁判字號】    98,台上,2051
【裁判日期】    981105
【裁判案由】    損害賠償
【裁判全文】
最高法院民事判決            九十八年度台上字第二０五一號
上  訴  人  甲○○
訴訟代理人  楊美玲律師
被 上訴 人  乙○○
上列當事人間請求損害賠償事件，上訴人對於中華民國九十八年
六月三十日台灣高等法院第二審判決（九十八年度上字第四一號
），提起上訴，本院判決如下：
    主  文
原判決關於駁回上訴人對於牙齒更換費用之上訴暨該訴訟費用部
分廢棄，發回台灣高等法院。
其他上訴駁回。
第三審訴訟費用，關於駁回其他上訴部分，由上訴人負擔。
    理  由
本件被上訴人主張：上訴人於民國九十四年一月三日晚上十一時
五分許，駕駛車牌六A－三三五五號自用小客車，沿台北市○○
路○段由南向北第一車道駛至台北市○○路○段一四○巷口欲左
轉時，應注意汽車行使至交岔路口，轉彎車應讓直行車先行，而
按當時情形，並無不能注意之情事，意疏未注意，於左轉時未讓
對向由伊所騎乘車牌 BIZ－八三九號之重機車先行，致上訴人車
輛右側車門與伊重機車之前車頭碰撞，伊因而受有右側大腿骨骨
折、下顎骨骨折、牙齒斷裂及缺損等傷害。依侵權行為之法律關
係，伊得請求受傷後支出之醫藥費、牙齒修補費、減少勞動能力
損失及慰撫金等情，求為命上訴人給付新台幣（下同）二百四十
九萬四千八百五十八元及加付法定遲延利息之判決（被上訴人逾
此之請求，業經第一審判決其敗訴確定）。
上訴人則以：被上訴人當時車速極快，就本件車禍之發生與有過
失。且被上訴人所請求之牙齒修補費用、減少勞動能力損失及慰
撫金之金額均屬過高等語，資為抗辯。
原審審理結果，以：上訴人駕駛小客車於上揭時地，與被上訴人
所騎乘機車碰撞，被上訴人因而受有右側大腿骨骨折、下顎骨骨
折、牙齒斷裂及缺損等傷害。上訴人經檢察官起訴後，在刑事第
一審與檢察官達成協商，經判刑確定，有台北市立聯合醫院和平
院區診斷證明書及上開刑事判決足憑。本件車禍之發生，依台北
市政府警察局製作之道路交通事故現場圖、道路交通事故調查報
告表（一）、（二）、補充資料表、談話紀錄表、現場及車損照
片、肇事原因初步分析研判表等資料顯示：被上訴人機車於事故
發生後左倒於西園路二段北向南第二車道之延伸處，車頭朝北，
而上訴人自用小客車左後車距路緣延伸線二公尺，車損碎片散落
於二車間路面，可見本件肇事地點在被上訴人機車車道正前方之
交岔路口，被上訴人機車已進入交岔路口，有優先路權，上訴人
在左轉前應於路口暫停觀察對向直行車輛動態並研判車速、距離
確為安全時，始可左轉行駛，竟未於路口暫停觀察即快速左轉致
肇事，有違九十五年六月三十日修正前之道路交通安全規則第一
百零二條第一項第六款汽車行駛交岔路口，轉彎車應讓直行車先
行之規定，台北市車輛行車事故鑑定委員會鑑定意見書及臺北市
車輛行車事故鑑定委員會鑑定覆議委員會覆議意見書亦同此認定
，有上開鑑定意見書及覆議意見書可按，上訴人對本件事故之發
生應負過失責任，其辯稱被上訴人就本件事故之發生與有過失，
並無足取。被上訴人依侵權行為之法律關係請求上訴人負損害賠
償責任，應屬正當。茲就被上訴人請求之各項損害金額審酌如下
：（一）有關醫藥費部分：被上訴人因本件車禍支出醫藥費一萬
二千二百零一元，為上訴人所不爭執。（二）牙齒修補費用部分
：被上訴人發生車禍後，受有牙齒斷裂之傷害，為上訴人所不爭
執。被上訴人受損而尚未修補之牙齒，連同其前至海宇牙醫診所
已修補之右上第二小臼齒及第一大臼齒兩顆固定假牙，總計為八
顆牙齒。又被上訴人在海宇牙醫診所修補二顆假牙，支付金額三
萬元，被上訴人以一顆假牙一萬五千元作為計算基準，甚為合理
。考量被上訴人於本次車禍受有下顎骨折之嚴重傷勢，已作二顆
固定假牙係在海宇牙醫診所為修補，應以該診所醫師鄭海宇所述
「固定假牙可以支撐十五年」為其假牙之使用年限。被上訴人得
請求修補牙齒之損害金額為二十七萬三千五百零四元，惟第一審
判決上訴人給付二十七萬三千四百九十四元，被上訴人未聲明不
服，應以該金額為準。（三）減少勞動能力部分：被上訴人自大
安高工畢業後即在服飾公司擔任店員，每月薪資平均二萬餘元，
依其高職畢業之學歷、畢業後已有工作經驗之條件，依一般客觀
情形觀察，至少仍可從事一般勞動工作，被上訴人主張依行政院
勞工委員會（下稱勞委會）公布之一般勞工基本工資，至六十歲
（一三三年十一月二十九日）為止計算勞動能力，應屬有據。又
查被上訴人因本件事故受傷，經台北市立聯合醫院鑑定其須至九
十四年七月始能再從事原來賣衣服之工作，估認被上訴人自本件
事故發生後須休養六個月（即九十四年一月三日至九十四年七月
三日止），始能回復勞動能力，則被上訴人在該段期間應屬全部
喪失勞動能力。另被上訴人手術治療出院後，有明顯後遺症，經
第一審委請台北市立聯合醫院鑑定，被上訴人右側大腿骨骨折，
有（右）下肢（長度）縮短三公分以上之情形；此將導致左右平
衡不均，行動有所不便，衡以現今景氣不佳，則其在現實謀職上
應會受限不少，上開醫院未明白表示被上訴人與一般人在勞動能
力上之比例，參照勞工保險條例第五十三條附表公布之勞工保險
殘廢給付標準表所列「下肢縮短障害」中所列「一下肢縮短三公
分以上」，屬於殘廢等級第十一級，而第十一級殘廢等級減少之
勞動能力為百分之三八點四五。再按勞委會公布之一般勞工基本
工資一萬五千八百四十元，及自九十六年七月一日調漲為一萬七
千二百八十元，據以計算被上訴人勞動能力減損之金額為二百零
四萬八千七百五十八元，惟因第一審判決被上訴人勞動能力減損
金額為一百七十二萬五千五百六十四元，被上訴人並未聲明不服
，故應以上開金額為準。（四）精神慰撫金部分：被上訴人因本
件事故右大腿骨折，右腿較左腿縮短三公分以上，瘦細二點五公
分，其精神受有相當痛苦，審酌兩造學歷、地位、資力，被上訴
人於事故發生時年僅二十歲，本件受傷嚴重，上訴人在刑案中雖
與檢察官協商認罪，惟迄今已歷數年未向被上訴人道歉及賠償等
情狀，被上訴人請求精神慰撫金五十萬元應屬妥當。又被上訴人
事後已領得強制汽車責任保險理賠金一萬六千四百零一元應予扣
除。從而，被上訴人依侵權行為之法律關係，請求上訴人給付二
百四十九萬四千八百五十八元及自九十五年六月二十四日起算之
法定遲延利息，為有理由，應予准許，為其心證之所由得，爰維
持第一審所為上訴人敗訴部分之判決，駁回上訴人之上訴。
關於廢棄發回部分（即命上訴人給付牙齒更換費用二十七萬三千
四百九十四元部分）：按認定事實雖屬事實審法院之職權，惟其
認定不得悖於證據法則，否則當事人仍非不許指摘其為不當，以
為上訴第三審之理由。本件原審認定被上訴人受損而尚未修補之
牙齒，包括左上第一大臼齒、左下正中門牙及右下犬齒共三根釘
住，及左上第一、第二大臼齒之牙冠及左下正中門牙至右下犬齒
之牙橋，共計六顆牙齒；連同其前至海宇牙醫診所已修補之右上
第二小臼齒及第一大臼齒兩顆固定假牙，總計為八顆牙齒。惟根
據台北市立聯合醫院九十八年四月二十八日北市醫和字第○九八
三一三○二五○○號函記載被上訴人之傷勢為：「左上第一大臼
齒及第二大臼齒均有牙冠斷裂情況，左上第一大臼齒並已作完根
管治療。」（原審卷五五頁），則原審將左上第一大臼齒之更換
費用計算為二顆，似與卷內資料不符而有違證據法則。又左下正
中門牙至右下犬齒之牙橋，其計價是否與假牙相同，案經發回，
宜併注意查明之。上訴論旨，就此部分指摘原判決不當，求予廢
棄，非無理由。
關於駁回部分：本件原審根據相關之事證及有關之鑑定意見暨兩
造之身分、地位、經濟狀況，認定上訴人應負侵權行為責任，被
上訴人無與有過失及上訴人應賠償醫藥費、減少勞動能力損失與
慰撫金之部分，經核於法洵無違誤。上訴論旨，以原審認定事實
、取捨證據、酌定慰藉金之職權行使暨其他與判決基礎無涉之理
由，指摘原判決此部分為不當，求予廢棄，非有理由。
據上論結，本件上訴為一部有理由、一部無理由。依民事訴訟法
第四百七十七條第一項、第四百七十八條第二項、第四百八十一
條、第四百四十九條第一項、第七十八條，判決如主文。
中    華    民    國  九十八  年   十一   月    五    日
                      最高法院民事第五庭
                          審判長法官  朱  建  男
                                法官  顏  南  全
                                法官  林  大  洋
                                法官  沈  方  維
                                法官  張  宗  權
      本件正本證明與原本無異
                                      書  記  官
中    華    民    國  九十八  年   十一   月   十七   日
                                                     ｍ


司法院資訊處製作；財團法人民間司法改革基金會備份。
